【裁判字號】    99,交聲,511
【裁判日期】    990520
【裁判案由】    違反道路交通管理處罰條例聲明異議
【裁判全文】
臺灣桃園地方法院交通事件裁定         99年度交聲字第511號
原處分機關  交通部公路總局新竹區監理所桃園監理站
異  議  人
即受處分人  甲○○
上列異議人即受處分人因違反道路交通管理處罰條例案件，對於
交通部公路總局新竹區監理所桃園監理站中華民國99年4 月9 日
所為之處分（原處分案號：桃監裁罰字第裁52-DB0000000號），
聲明異議，本院裁定如下：
    主  文
原處分撤銷。
甲○○汽車駕駛人，駕駛汽車經測試檢定酒精濃度超過規定標準
，吊扣小型車普通駕駛執照拾貳個月及接受道路交通安全講習。
    理  由
一、原處分意旨略以：異議人即受處分人甲○○於民國98年6 月
    16日晚間10時47分許，駕駛車牌號碼8P－0729號自用小客車
    ，行經桃園縣龜山鄉○○路○段1341號前，遭桃園縣政府警
    察局警員攔檢，因異議人有汽車駕駛人經測試檢定酒精濃度
    超過規定標準（0.55MG/L以上）之違規事由，經警填製桃警
    局交字第DB 0000000號舉發違反道路交通管理事件通知單當
    場予以舉發，原處分機關於99年4 月9 日以桃監裁罰字第裁
    52-DB0000000號裁決書，以異議人違反道路交通管理處罰條
    例第35條第1 項第1 款、第24條及違反道路交通管理事件統
    一裁罰基準及處理細則第41條、第43條、第44條、第67條之
    規定，裁處異議人罰鍰新臺幣（下同）45,000元，吊扣駕駛
    執照12個月，施以道安講習等語。
二、異議意旨略以：異議人因同一酒後駕車行為，業經臺灣桃園
    地方法院檢察署檢察官於98年6 月19日以98年度速偵字第
    4218號緩起訴處分書為緩起訴處分，而應自緩起訴處分確定
    後6 個月內，向桃園縣觀護志工協進會支付新台幣（下同）
    2 萬元，並於緩起訴處分確定後6 個月內參加該署所舉辦之
    酒駕認知輔導教育課程1 場次確定在案，是依一事不再理原
    則，異議人既已受緩起訴處分金之刑事處罰當不應再受罰鍰
    與吊扣駕照之行政處罰，爰依法聲明異議等語。
三、按汽車駕駛人飲用酒類或其他類似物後其吐氣所含酒精濃度
    超過每公升0.25毫克或血液中酒精濃度超過百分之0.05以上
    者，不得開車，道路交通安全規則第114 條第2 款定有明文
    ；又汽車駕駛人，駕駛汽車經測試檢定有酒精濃度超過規定
    之情形者，處15,000元以上60,000元以下罰鍰，並當場移置
    保管其車輛及吊扣其駕駛執照1 年，且對汽車駕駛人應施以
    道路交通安全講習，道路交通管理處罰條例第35條第1 項第
    1 款、第24條第1 項第2 款亦有明文。末按交通法庭認為聲
    明異議有理由或聲明異議雖無理由而原處分不當或違法者，
    應以裁定將原處分經聲明異議部分撤銷，並自為裁定，道路
    交通案件處理辦法第20條前段定有明文。
四、經查：
  (一)異議人即受處分人甲○○於98年6 月16日晚間10時47分許，
    駕駛車牌號碼8P－0729號自用小客車，行經桃園縣龜山鄉○
    ○路○段1341號前，遭桃園縣政府警察局警員攔檢，因異議
    人呼氣酒精濃度達0.55MG/L，認有汽車駕駛人經測試檢定酒
    精濃度超過規定標準（0.55MG/L以上）之違規事由，經警填
    製桃警局交字第DB0000000 號舉發違反道路交通管理事件通
    知單當場予以舉發等情，為異議人所不否認，復有該舉發通
    知單在卷可按，是以異議人確實有於前揭時地酒後駕車之違
    規事實，首堪認定。
  (二)按檢察官為緩起訴處分者，得課被告予一定之負擔或指示，
    其中緩起訴之被告若依檢察官緩起訴處分命令，向公益團體
    繳納捐款，即係履行檢察官為緩起訴處分命令，該等金錢給
    付，並得為民事強制執行名義，受處分人因上開緩起訴處分
    而剝奪其財產權，主觀上前揭金錢給付義務亦具有強制性、
    懲罰性，雖不若易科罰金係以支付金錢作為自由刑之替代，
    惟經由緩起訴處分條件之履行使其免於遭檢察官發動起訴程
    序，仍具有替代刑罰之效果，實質上應屬於行政罰法第26條
    第1 項所稱之「刑事法律處罰」，而有行政罰法第26條第1
    項「一事不二罰」規定之適用。受處分人於緩起訴期間內，
    若有刑事訴訟法第253 條之3 第1 項規定之情形，檢察官尚
    得依職權撤銷原處分，繼續偵查或起訴，是於緩起訴之猶豫
    期間內，受處分人之刑事訴追程序仍未終局確定，必須受檢
    察官持續觀察，其緩起訴處分一旦經檢察官撤銷，並依法追
    訴，法院仍得依審理結果，為受處分人有罪科刑之裁判，另
    受處分人先前所繳納之緩起訴處分金，依刑事訴訟法第253
    條之3 第2 項規定，乃不得請求返還或賠償，是於緩起訴期
    間未確定期滿前，其「刑事法律處罰」尚未告確定，自無從
    依道路交通管理處罰條例第35條第8 項規定就其與「本條例
    第92條第3 項所訂最低罰鍰基準規定」相較，是依行政罰法
    第26條之立法意旨，在緩起訴處分尚未實質確定前（即緩起
    訴猶豫期間經過而未經撤銷），行政機關尚無得為行政裁罰
    之餘地。次按行政罰法第27條規定「行政罰之裁處權，因3
    年期間之經過而消滅。前項期間，自違反行政法上義務之行
    為終了時起算。但行為之結果發生在後者，自該結果發生時
    起算。前條第2 項之情形，第1 項期間自不起訴處分或無罪
    、免訴、不受理、不付審理之裁判確定日起算。」緩起訴處
    分期間屆滿後，發生不起訴之效果，依上開行政罰法第27條
    第3 項，行政罰之裁處權，自不起訴處分之確定日起算，從
    而，行政機關仍得於緩起訴處分期間屆滿後3 年內，對行為
    人另為適法裁處，不生裁處權立即罹於時效而無法裁處之情
    形。再酒後駕車經檢察官為緩起訴處分，並命被告向公益團
    體捐款或提供義務勞務者，被告係履行檢察官為緩起訴處分
    命令，此等命令名義上雖非刑罰，但仍是一種特殊的處遇措
    施，造成被告之財產減少或義務增加，性質上亦屬干預人民
    自由之處分，與刑事制裁無異，實質上為刑事處罰。故檢察
    官為緩起訴處分並命向公益團體捐款者，其捐款解釋上亦屬
    道路交通管理處罰條例第35條第8 項所規定之罰金，監理機
    關雖不得再為行政裁罰，惟若行為人所支付之緩起訴處分金
    ，未達道路交通管理處罰條例第92條第3 項所訂最低罰鍰基
    準規定者，依該條例第35條第8 項之規定，即須補繳不足最
    低罰鍰之部分，始為適法（臺灣高等法院暨所屬法院98年法
    律座談會刑事類提案第24號研討結果參照）。準此，緩起訴
    處分附條件為捐款命令，係對受處分人所為之指示及課予負
    擔，乃依刑事法律所為之處罰，是依行政罰法第26條之立法
    意旨，於緩起訴處分未實質確定前，行政機關尚無行政裁罰
    之餘地，自不得處以行政罰鍰；俟緩起訴處分實質確定後（
    即緩起訴猶豫期間經過而未經撤銷），行政機關始得依照道
    路交通管理處罰條例第35條第8 項之特別規定，裁處受處分
    人罰鍰之不足部分。經查，異議人因本件同一酒後駕車行為
    ，同時觸犯刑法第185 條之3 公共危險罪，經桃園縣政府警
    察局桃園分局報請臺灣桃園地方法院檢察署檢察官偵辦，經
    該署檢察官於98年6 月19日以98年度速偵字第4218號緩起訴
    處分書為緩起訴處分，緩起訴期間為1 年。被告應自緩起訴
    處分確定後6 個月內，向桃園縣觀護志工協進會支付2 萬元
    ，並於緩起訴處分確定後6 個月內參加本署所舉辦之酒駕認
    知輔導教育課程1 場次，於98年7 月27日確定，然該緩起訴
    處分期間尚未屆滿實質確定等情，有前開緩起訴處分書、臺
    灣高等法院被告前案紀錄表等件在卷可證。據此，異議人已
    受緩起訴處分附條件為捐款命令，係受有受刑事法律處罰，
    為免一事兩罰，揆諸前揭法條與臺灣高等法院98年法律座談
    會研討結果，原處分機關於該緩起訴處分實質確定前，尚不
    得裁處異議人罰鍰，乃原處分機關未待緩起訴處分實質確定
    ，率爾裁處之，自有未洽。
  (三)次按違反道路交通管理事件裁決書處罰主文欄，吊扣汽車牌
    照或駕駛執照處分，應記明應受吊扣之汽車牌照或駕駛執照
    名稱、號碼及吊扣期間，違反道路交通管理事件統一裁罰基
    準及處理細則第43條第2 項第3 款規定甚明。再按道路交通
    管理處罰條例第68條業於94年12月14日修正，並自95年3 月
    1 日施行，修正前該條規定：「汽車駕駛人，因違反本條例
    及道路交通安全規則之規定，受吊扣或吊銷駕駛執照處分時
    ，吊扣或吊銷其持有各級車類之駕駛執照」，修正後規定：
    「汽車駕駛人，因違反本條例及道路交通安全規則之規定，
    受吊銷駕駛執照處分時，吊銷其持有各級車類之駕駛執照」
    ，將原規定之吊扣行為人所持有之各級車類駕駛執照等規定
    刪除，考其修正理由，乃舊法將違規駕駛人所持有各級車類
    之駕駛執照一併吊扣，失之過酷，影響人民工作及生活甚鉅
    ，故修正後乃規定吊扣駕駛執照處分時，不再吊扣其持有各
    級車類之駕駛執照，僅得吊扣違規或違法當時所駕駛車種之
    駕駛執照（臺灣高等法院暨所屬法院97年法律座談會刑事類
    提案第40號及98年法律座談會刑事類提案第23號研討結果參
    照）。查本件異議人持有普通小型車駕駛執照乙情，有桃園
    監理站機車駕駛人螢幕列印資料在卷可參（本院卷第15頁）
    ，然依前開法條規定與說明，原處分機關於作成吊扣駕駛執
    照處分時，應限定吊扣之駕駛執照種類，而吊扣異議人違規
    當時駕駛車輛之駕駛執照，異議人本件係駕駛自用小客車違
    規，即應吊扣異議人所持之普通小型車駕駛執照，始符依法
    行政原則。詎原處分機關於裁決書處罰主文欄中，未明確為
    此限制，依法尚屬有違。
  (四)至異議人雖以因同一酒後駕車行為，已受緩起訴處分確定確
    定在案，是依一事不再理原則，亦不應再受吊扣駕照之行政
    處罰云云。然按94年2 月5 日公布，95年2 月5 日施行之行
    政罰法第26條規定，「一行為同時觸犯刑事法律及違反行政
    法上義務規定者，依刑事法律處罰之。但其行為應處以其他
    種類行政罰或得沒入之物而未經法院宣告沒收者，亦得裁處
    之。前項行為如經不起訴處分或為無罪、免訴、不受理、不
    付審理之裁判確定者，得依違反行政法上義務規定裁處之。
    」即所謂一事不二罰原則，探究其立法目的，無非以一行為
    同時觸犯刑事法律及違反行政法上義務規定時，由於刑罰與
    行政罰同屬不法行為之制裁，而刑罰之懲罰作用較強，依刑
    事法律處罰即足資警惕，實無一事二罰再處行政罰之必要，
    但罰鍰以外之沒入或其他種類行政罰，因兼具維護公共秩序
    之作用，為達行政目的，行政機關仍得併予裁處。次按「本
    法所稱其他種類行政罰，指下列裁罰性之不利處分：一、限
    制或禁止行為之處分：限制或停止營業、吊扣證照、命令停
    工或停止使用、禁止行駛、禁止出入港口、機場或特定場所
    、禁止製造、販賣、輸出入、禁止申請或其他限制或禁止為
    一定行為之處分」，行政罰法第2 條第1 款定有明文。準此
    ，對本件異議人所為之裁罰內容，就自用小客車駕駛執照12
    個月部分，核屬其他種類之行政罰，亦應裁罰之，難認與行
    政罰法第26條所揭示之一事不二罰原則有違。此部分異議意
    旨洵屬無憑，自非可採。
五、綜上所述，原處分機關以異議人有「駕駛汽車經測試檢定酒
    精濃度超過規定標準（0.55以上）」之違規行為，依道路交
    通管理處罰條例第35條第1 項前段第1 款、第24條第1 項第
    2 款之規定，裁處異議人罰鍰45,000元，吊扣駕駛執照12個
    月，並應參加道路交通安全講習之裁處內容，雖非無據。然
    異議人既已受緩起訴處分附條件捐款命令在案，為免一事兩
    罰，於緩起訴處分實質確定前，尚不得裁處罰鍰，乃原處分
    機關未待緩起訴處分實質確定，率爾裁處異議人罰鍰45,000
    元部分，容有未洽。另就原處分機關裁處異議人吊扣駕駛執
    照12個月部分，則難認有違行政罰法第26條所揭示之一事不
    二罰原則，然未明確限定吊扣駕駛執照為異議人違規當時駕
    駛車輛種類，亦非適法。以異議人本件酒後駕車乃單一違規
    行為，罰鍰、吊扣駕駛執照及道安講習等裁處內容均無從區
    分，應由本院撤銷原處分，並自為裁罰如主文第2 項所示，
    以期適法。
六、至異議人所受之緩起訴處分實質確定後，揆諸前揭道路交通
    管理處罰條例第35條第8 項之規定與前揭臺灣高等法院法律
    座談會研討結果意旨，原處分機關仍得於裁處權時效消滅前
    就異議人應受罰鍰之差額另行裁處，已如前述，附此敘明。
據上論斷，應依道路交通管理處罰條例第87條第2 項，道路交通
案件處理辦法第20條前段，裁定如主文。
中    華    民    國    99    年    5     月    20    日
                  交通法庭  法  官  吳宗航
以上正本證明與原本無異。
如不服本裁定，應於裁定送達後5 日內向本院提出抗告狀。
                            書記官  鄭乃甄
中    華    民    國    99    年    5     月    20    日

司法院資訊處製作；財團法人民間司法改革基金會備份。
